【裁判字號】    92,勞簡上,1
【裁判日期】    920610
【裁判案由】    給付資遣費
【裁判全文】
臺灣臺南地方法院民事判決    九十二年度勞簡上字第一號
    上  訴  人  丙○即台南市.
    訴訟代理人  甲○○
    被上訴人    乙○○○
右當事人間請求給付資遣費事件，上訴人對於中華民國九十一年十二月三日臺灣臺南
地方法院臺南簡易庭九十一年南勞簡字第一一號第一審判決提起上訴，本院判決如左
：
    主  文
原判決關於命上訴人給付超過新台幣柒仟貳佰零貳元本息部分，及該部分假執行之宣
告，暨訴訟費用（確定部分除外）之裁判均廢棄。
右開廢棄部分，被上訴人在第一審簡易之訴及其假執行之聲請均駁回。
其餘上訴駁回。
第一（確定部分除外）、二審訴訟費用由上訴人負擔三分之一，餘由被上訴人負擔。
    事  實
甲、上訴人方面：
一、聲明：求為判決：。
（1）、原判決不利上訴人之部分廢棄。
（2）、右廢棄部分，被上訴人於第一審之訴駁回。
（3）、第一、二審訴訟費用均由被上訴人負擔。
二、陳述：除與原判決記載相同者，茲引用之外，補稱：
（1）、原判決判令上訴人應給付被上訴人新台幣（下同）七萬三千二百０二元之資
       遣費，所據略以：
  (一)上訴人要求被上訴人兼任清潔工作，有違調動勞工工作原則。
  (二)況被上訴人就其遭上訴人以勞基法第十一條第四款終止勞匐契約後，得依同法第
    十七條所得主張請求給付資遣費之權利亦不受影響。
  (三)上訴人主張一年一聘，未能舉證證明，被上訴人年資應自最初受雇時起算。
  (四)武聖幼稚園並非工廠法所稱之「工廠」，八十七年十二月三十日以前之年資無從
    納入資遣費之計算。
  (五)上訴人支付六萬六千元係基於兩造情誼所為贈與，並非以該款項之意思而給付。
（2）、引用上訴人之前主張與陳述，並否認被上訴人主張。
（3）、按內政部七十四年九月五日台內勞字第三二八四三三號函固載明：「雇主調
       動勞工工作應遵守五大原則．．．(三)對於勞工薪資及其勞動條件，未作不利
       之變動。(四)調動後與原有之工作性質，為其體能技術所可勝任．．．」等語
       ，惟查上訴人要求被上訴人兼任清潔工作，係考量幼稚園學生人數減少，被
       上訴人廚房工作即相形減輕，上訴人要求被上訴人兼任清潔工作固增加原無
       之工作量（如原審所述每日可能需多花一、二小時完成），惟被上訴人工作
       原為幼稚園廚師工作，則學生人數之減少，代表伙食之減少，即被上訴人於
       廚房耗費時間相形減少，是兩者加減，上訴人工作時數及內容並未增加，上
       訴人所為之調整均符合理及可能性，對於被上訴人工作條件尤無不利之調動
       可言。
（4）、又本件緣因上訴人向被上訴人表示欲調整其職務範圍為廚房及清潔職務，雖
       未增加工作實質，惟因被上訴人自認無法勝任而於月前請辭，此等情節，業
       有證人蘇怡萍於原審證述：被上訴人在九十一年四月二十二日、二十三日左
       右曾表示要做到四月底，要伊幫忙辦理退保，伊曾問被上訴人為何要做到四
       月底，被上訴人表示要兼任清潔工作，做不來，所以做到四月底等語，並提
       出被上訴人勞工保險退保申請表一份佐證，被上訴人固以係上訴人向其表示
       如不接受職務之調整，自五月起即不用來上班云云置辯，惟上訴人否認之，
       另查：
  (一)被上訴人既認上訴人所為職務調整或解職表示並無理由云云，則理應堅持原工作
    權利，待期限（四月底）屆至後仍續行上工以表堅持勞務之權利，遑論自行辦理
    退保事宜，惟上訴人非但未有任何反對之表示，甚至於期限前即向證人蘇怡萍表
    示欲退保等語，足認被上訴人確有主動辭職之意。
  (二)況被上訴人向蘇怡萍表示退保之意時，並未表示係老闆即上訴人告知上班至本月
    為止等語，反而表示：作不來（即工作無法勝任而生退意）等語，亦足證明係被
    上訴人自認能力未逮而主動辭職。
  (三)另查，被上訴人主動辦理退保一事，嗣後經證人蘇怡萍詢問上訴人，上訴人尚指
    示蘇女向被上訴人確認是否欲行退保辭職，則上訴人若果未早有辭退被上訴人之
    意，主動交代蘇女辦理被上訴人退保事宜尚有不及，怎可能尚需向被上訴人確認
    ？
  (四)是依蘇女於原審證詞已可資認定被上訴人係不接受調整職務之要求，因而無視該
    工作調整係合理範圍而主動辭職，當無資遣費可資請求。
（5）、退步言之，本件亦屬雙方同意終止工作契約，被上訴人自無資遣費請求權：
       司法院第一廳研究意見指出：「法律問題：勞工與雇主同意終止工作契約，
       勞工有無資遣費請求權？．．．如上說明，既係為保護勞工而設，題示勞工
       與雇主既同意終止工作契約，與以上規定終止勞動契約得請求發給勞工資遣
       費之情形自屬有間，勞工應無資遣費請求權之可言。」等語（司法院七六廳
       民一字第二二七五號函參照），則本件被上訴人對於上訴人調整職務認無法
       勝任而離職，復未向上訴人主張雙方勞動契約仍然存在，上訴人終止契約表
       示無效等情，足認被上訴人亦已同意終止勞動契約，則依上開說明可知，雙
       方均同意終止契約，則被上訴人當無資遣費可資請求。
（6）、退萬步言，縱認上訴人應負給付資遣費義務，惟上訴人匯入被上訴人帳戶之
       六萬六千元係相當於資遣費之費用。查上訴人固於九十一年五月三日曾匯入
       被上訴人帳戶六萬六千元，惟此乃因上訴人主動離職，復於四月底離職後未
       向被上訴人請求費用，上訴人雖自認無給付資遣費義務，惟念及被上訴人數
       年辛勞，願主動支付款項充當雇主給付之資遣費用，詎料被上訴人嗣後仍行
       主張並訴諸法院及調解單位，則兩造已殆無情誼可言，則上訴人豈願贈與被
       上訴人此等款項？易言之，上訴人所交付之款項，實為附有條件之給付，如
       被上訴人無視前情，執意提出訴訟，則上訴人所給付之此等款項自非贈與，
       僅得視為資遣費之預先給付，縱法院認上訴人應負資遣費之給付之責，對於
       此等預先給付之款項，上訴人自得主張扣抵。
三、證據：援用第一審所提證據。
乙、被上訴人方面：上訴人未於言詞辯論期日到場，據其書狀提出之何聲明或陳述如
    左：
一、聲明：求為判決：駁回上訴。
二、陳述：除與原判決記載相同者，茲引用之外，補稱：
（1）查被上訴人自民國七十七年六月起任職上訴人幼稚園，擔任廚師為全體幼稚園
     師生準備三餐飲食，距今已十三年餘。茲因上訴人近年學生減少，為減少薪資
    支出，遂於民國九十一年四月十五日要求被上訴人除廚師工作外，並應兼任清潔
    工之工作，否則即行遣散。被上訴人基於廚房工作量沈重，實已無法再兼任清潔
    工之工作，上訴人幼稚園便於同年四月三十日，以勞基法第十一條第四項「業務
    性質變更，有減少勞工之必要，又無適當工作可安置」為由，將被上訴人遣散，
    有到職證明書、離職證明書附卷可稽。
（2）次查上訴人一再辯稱被訴人自動辭職云云，顯與事實不合，蓋：
  (一)上訴人對上揭離職證明書之真正亦不爭執，且自九十一年四月份起，即已停止為
    被上訴人投保勞健保，並非被上訴人主動要求退勞保；且被上訴人任職上訴人幼
    稚園十三餘年，年歲已高（今年五十四歲），實無法再求職他處（自遭上訴人遣
    散至今，被上訴人仍無工作），其再滿一年即可依勞動基準法之規定請領退休金
    之給付，被上訴人顯不可能主動請辭。
  (二)再上訴人幼稚園園長甲○○於原審九十一年九月十日言詞辯論期日自承，其曾向
    被上訴人表示「因業務之需要，要合併廚師及清潔工，若被上訴人做不到，自五
    月起就不用再來上班了．．．」等語，核與任職於上訴人幼稚園司機之證人蔡山
    林於原審證稱：園長甲○○曾向被上訴人表示，因學生人數逐漸減少，要被上訴
    人兼任清潔之工作，問被上訴人是否能接受，被上訴人表示一人無法完成，園長
    甲○○表示若無法同意，就叫被上訴人做到四月底等語相符，故上訴人一再辯稱
    係被上訴人自動辭職，誠不足採，此部分亦經原審肯認無誤。
  (三)又按內政部七十四年九月五日台內勞字第三二八四三三函釋「雇主調動勞工工作
    應遵守五大原則：(一)基於企業經營上所必需。(二)不得違反勞動契約。(三)對勞工薪
    資及其勞動條件，未做不利之變動。(四)調動後與原有工作性質，為其體能技術所
    可勝任。(五)調動工作地點過遠，雇主應予以必要之協助。」，然迄被上訴人離職
    前，上訴人幼稚園師生及全部職員仍不下百人，廚房工作平日僅被上訴人一人負
    責，此為上訴人於原審所不爭執，而上訴人幼稚園佔地廣達二百十坪，上訴人要
    求被上訴人兼任清潔工作之範圍，包括三間廁所及教室外之走廊，被上訴人每日
    需準備近百位師生員工之三餐飲食，實無法再兼任清潔工作，至上訴人辯稱工作
    時間不增加，廚房與清潔工作可重新調整云云，均係事後卸責之詞，並不足採。
    是調動後之工作顯為不利被上訴人之變動，且非被上訴人之體能所能負荷，依上
    開函釋第三款、第四款規定，上訴人解雇被上訴人顯不符調動原則；且上開函釋
    非謂勞工不接受雇主依上開內政部函釋調動原則之調動，勞工即不得請領資遣費
    ，業經內政部七十四年九月六日台內勞字三三九一三九號函釋在案，是上訴人
    爰引作為被上訴人不得請領資遣之依據，實有未合
  (四)綜上，上訴人以勞動基準法第十一條第四款「業務性質變更，有減少勞工之必要
    ，又無適當工作可供安置時」為由，終止與被上訴人間之勞動契約，則被上訴人
    依勞動基準法第十七條規定，請求上訴人給付資遣費，自屬有據。
（3）複查上訴人於九十一年五月三日雖曾匯入被上訴人帳戶六萬六千元，惟上訴人
     自始自終並不承認其應支付被上訴人資遣費，甚至兩造在財團法人台南勞資事
     務基金會調解時，上訴人亦表明所支付之六萬六千元，係屬「慰問金」性質，
     再上訴人於九十一年七月二日向原審提出之答辯狀亦陳稱，上開六萬六千元係
     為顧念兩造情誼，而支付之金額。足認上訴人於支付上開六萬六千元時，係上
     訴人為感謝被上訴人於其幼稚園工作多年辛勞，基於兩造情誼所為之贈與，並
     非以該筆款項係資遣費所為之贈與，應屬至明！
（4）末查被上訴人離職前六個月所得之工資分別為二一五一八元（九十年十一月份
     薪資）、二一八０二元（九十年十二月份薪資）、一九三一四元（九十一年二
     月份薪資）、二一五一八元（九十一年三月份薪資）、三三八七八元（九十一
     年四月份薪資），合計為一二八五四八元，依勞動基準法第二條第四項規定計
     算，其平均工資為二一四二五元（一二八五四八元除以六）。
     是自上訴人於八十七年十二月三十一日適用勞動基準法起至九十一年四月三十
     日遭上訴人終止勞動契約止（共三年四個月又一日），依勞動基準法第十七條
     規定，被上訴人得請求之資遣費為七萬三千二百零二元。
三、證據：援用第一審所提證據。
    理  由
甲、程序方面：本件被上訴人經合法通知，未於言詞辯論期日到場，核無民事訴訟法
    第三百八十六條所列各款情形，爰依上訴人之聲請，由其一造辯論而為判決。
乙、實體方面：
一、本件被上訴人起訴主張：被上訴人自民國七十七年六月起任職上訴人幼稚園，擔
    任廚師工作，茲因上訴人近年學生減少，為減少薪資支出，遂於九十一年四月十
    五日要求被上訴人除廚師工作外，並應兼任清潔工之工作，否則即行遣散，被上
    訴人基於廚房工作量沉重，實已無法再兼任清潔工之工作，上訴人便於同年四月
    三十日，以勞動基準法（下簡稱勞基法）第十一條第四項規定事由，將被上訴人
    遣散。被上訴人於上訴人幼稚園任職共計十三年又十個月，離職前六個月平均工
    資二萬一千四百二十五元依勞基法第十六條、第十七條之規定，應發給上訴人之
    資遣費為二十九萬六千三百七十九元（２１４２５×１３又十二分之十＝２９６
    ３７９）縱認上訴人自八十八年一月一日起始適用勞基法，其適用勞基法前之資
    遣費亦應依「廠礦工人受僱解僱辦法」第四條第一款第四款規定計算，被上訴人
    於勞基法施行前之資遣費應為二十七萬六千七百四十元，合計共為三十四萬八千
    一百五十七元。今被上訴人履向上訴人請求，上訴人拒不給付，並經台南市政府
    勞資事務基金會調解而未能成立，為此求為判命被上訴人給付二十九萬六千三百
    七十九元即遲延利息之判決（原審就超過七萬三千二百零二元本息部分，為被上
    訴人敗訴之判決後，未據被上訴人聲明不服，不在本院審理範圍）等語。
二、上訴人則以：被上訴人係以無法勝任合併清潔廚房與清潔工之工作而自動請辭，
    並非上訴人資遣被上訴人，而上訴人合併廚房與清潔二項相似之業務工作，合於
    社會情理，上訴人新合併工作並無強人所難，上訴人體力不支，實為其個人因素
    ，上訴人園方經營之必要性與合理性調整工作，被上訴人拒絕調任，上訴人依內
    政部七十四年九月五日台內勞字第三二八四三三號函釋，上訴人自得予以解雇，
    不需支付遣散費。退一步言，縱須支付資遣費，私立幼稚園係自八十八年一月一
    日起始有勞基法適用，被上訴人為上訴人幼稚園內之廚師，不能與其他教職員分
    割適用，從而，被上訴人係自八十八年一月一日起始有勞基法適用，之前既非工
    廠法上之工人，亦無「廠礦工人受僱解僱辦法」之適用，至被上訴人適用勞基法
    後之年資為三年四月，上訴人亦已於九十一年五月三日薪資轉帳時，支付相當於
    資遣費六萬六千元之費用予被上訴人，是上訴人之請求無理由等語置辯。
三、本件兩造之爭點，在於上訴人係依何事因向被上訴人終止勞動契約，被上訴人可
    否依勞基法第十七條或其他相關法令或上訴人自訂之規定請求資遣費，茲分述如
    下：
（一）被上訴人得否請求資遣費？
  １．按業務性質變更，有減少勞工之必要，又無適當工作可供安置時，雇主固得預
      告勞工終止勞動契約，惟雇主因此終止勞動契約者，如勞工在同一雇主之事業
      單位繼續工作，每滿一年應發給相當於一個月平均工資之資遣費，剩餘月數以
      比例計給之，未滿一個月以一個月計，勞基法第十一條第四款、第十七條分別
      定有明文。
  ２．被上訴人主張其自七十七年六月任職於上訴人幼稚園擔任廚師工作，迄九十一
      年四月底遭上訴人終止勞動契約止，其任職期間共計十三年又十個月，又其離
      職前六個月所得工資分別為二萬一千五百十八元（九十年十一月）、二萬一千
      八百零二元（九十年十二月）、二萬一千五百十八元（九十一年一月）、一萬
      九千三百十四元（九十一年二月）、二萬一千五百十八元（九十一年三月）、
      二萬二千八百七十八元（九十一年四月），合計為十二萬八千五百四十八元，
      平均工資為二萬一千四百二十五元之事實，業據提出到職證明書、離職證明書
      、勞工保險被保險人投保資料表各一份、被上訴人存摺影本五紙為證，上訴人
      對被上訴人所主張上開到職、離職之時間擔任之工作，及離職前六個月所領取
      之薪資數額亦不爭執，被上訴人此部分之主張自堪信為真實。
  ３．而被上訴人主張其係遭上訴人以勞基法第十一條第四款「業務性質變更，有減
      少勞工之必要，又無適當工作可供安置時」為由終止勞動契約等情，有上訴人
      核發予被上訴人之離職證明書，在其上離職原因欄載明為勞基法第十一條第四
      款乙情無訛，上訴人對該離職證明書之真正亦不爭執，而被上訴人亦否認係自
      動辭職，且上訴人之訴訟代理人亦係上訴人幼稚園之園長甲○○於原審本院九
      十一年九月十日言詞辯論期日亦自承，其曾向被上訴人表示自九十一年五月起
      ，因業務之需要，要合併廚師及清潔工，故要求被上訴人兼任清潔工，若被上
      訴人做不到，自五月起就不用來上班等語屬實，證人即曾自七十九年至九十一
      年六月底，在上訴人幼稚園任職之司機蔡山林亦證稱：園長甲○○曾向被上訴
      人表示，因學生人數逐漸減少，要被上訴人兼任清潔之工作，問被上訴人是否
      能接受，被上訴人表示一人無法完成，園長甲○○表示若無法同意，就叫被上
      訴人作到四月底等語屬實（見原審九十一年十月八日言詞辯論筆錄），核與上
      開上，訴人之訴訟代理人甲○○所陳述之情節相符，自堪信為真實，是上訴人
      辯稱係被上訴人自動辭職乙節，顯與事實不符，雖證人蘇怡萍於原審證稱，被
      上訴人在九十一年四月二十二、二十三日左右曾表示要作到四月底，要伊幫忙
      辦理退保，伊問園長，園長要伊向被上訴人確認是否要辦理退保，被上訴人表
      示要，才幫被上訴人辦理退保，伊曾問被上訴人為何要作到四月底，被上訴人
      表示要兼任清潔之工作，做不來，所以作到四月底等語，並提出被上訴人勞工
      保險退保申請表一份佐證，惟證人蘇怡萍亦證稱並不清楚是園長要求被上訴人
      作到四月底，或是被上訴人自己不要做等情屬實，且被上訴人若於上訴人明白
      向其表示若不能兼任清潔工之工作，將自九十一年五月起解雇，而因此向證人
      蘇怡萍辦理勞工保險退保，亦不能因此即謂係被上訴人自動請辭，是自不能以
      被上訴人曾向證人蘇怡萍表示要退保，並提出退保申請書，即推斷是被上訴人
      自動要求辭職，故證人蘇怡萍上開證詞並不能證明係被上訴人自動請辭之事實
      ，上訴人辯稱被上訴人係自動請辭乙節，即不可採。
  ４．又雇主如欲調動勞工工作，因屬勞動契約中工作場所或應從事工作之變更，除
      依勞動基準法施行細則第七條之規定應由雇主與勞工商議約定外，內政部七十
      四年九月五日台內勞字第三二八四三三號函固亦函釋：「雇主調動勞工工作應
      遵守五大原則：(一)基於企業經營上所必需(二)不得違反勞動契約(三)對勞工薪資及
      其勞動條件，未作不利之變動(四)調動後與原有工作性質，為其體能技術所可勝
      任(五)調動工作地點過遠，雇主應予以必要之協助」等五項調動工作應依循之原
      則在案，上訴人並提出其幼稚園自八十七年至九十一年歷月學生人數表，主張
      其學生人數有逐月下降之情形，然迄上訴人離職前，該幼稚園師生及全部職員
      仍不下百人，廚房平日僅被上訴人一人負責，此為上訴人所不爭執之事實，而
      上訴人幼稚園占地廣達二百十坪，上訴人要求被上訴人兼任清潔工之工作範圍
      ，包含三間廁所及教室外面之走廊，其增加之工作量，廁所部分約需一小時，
      走廊部分約需半小時至一小時始能完成，原清潔工作係雇用一位清潔工負責，
      被上訴人增加之工作量，僅剔除二間教室之清潔，其餘與原清潔工之工作內容
      相同，而該名清潔工每月薪資二萬元等情，亦經上訴人於原審陳述在卷，而上
      訴人既願以每月薪資二萬元之代價，雇用清潔工，顯見該清潔工作之工作量非
      小，雖上訴人非完全兼任該名清潔工之工作量，惟其除剔除二間教室之清潔外
      ，餘均相同，況依上訴人所述，被上訴人所兼任之清潔工作，每日尚需多花約
      一個半小時至二小時之時間完成，則此項工作內容之調整，自不利於上訴人，
      至上訴人辯稱曾向被上訴人說明工作時間不增加，廚房與清潔工作可重新調整
      ，其他人員亦會適時幫忙云云，已為被上訴人於原審否認，且上訴人並未能指
      出其當時曾向被上訴人說明要如何調整工作，何以於兼任清潔工作之情形下，
      工作時間不增加之具體內容等情，顯見其上開所辯係事後臨訟設詞，不足採信
      。
  ５．況上開內政部函釋調動工作應依循之原則，為關於勞資雙方就勞動契約工作場
      所或應從事工作之變更，為關於調整事項之勞資爭議，就勞工本於相關法令所
      得主張之權利，自不因此而受影響，是如勞工不願接受調動，雙方終止勞動契
      約，雇主應否發給資遣費，則為關於權利事項之勞資爭議，仍須視勞工所提之
      理由及有無符合相關法令規定與調動原則而定，亦經內政部於七十四年九月六
      日（74）台內勞字第三三九一三九號函釋在案，並非勞工不接受雇主依上開內
      政部函釋調動原則之調動，勞工即不得請領資遣費，是縱認上訴人主張其因業
      務需要，要求被上訴人除原有廚房工作之外，需兼任清潔工工作之要求，符合
      上開調動原則，被上訴人就其因遭上訴人以勞基法第十一條第四款規定終止勞
      動契約後，其得依同法第十七條所得主張請求給付資遣費之權利亦不受影響，
      上訴人辯稱其調動符合內政部所函釋之調動原則，故無須支付資遣費云云，尚
      無足採。
  ６．再查勞基法第八十四條之二規定勞工工作年資自受僱之日起算，所稱勞工，仍
      適用該法之勞工，包括定期契約及不定期契約之勞工在內；所稱工作年資，係
      溯及適用該法之前，雇主及勞工若訂有數個勞動契約；其前後契約均未間斷，
      勞工連續工作，僅契約更換而已，則工作年資自最初受僱之日開始起算；前後
      契約若有間斷，工作年資始自間斷後所成立之契約開始之日起算。雖上訴人辯
      稱其與被上訴人間之契約係一年一聘云云，並提出應聘書及回條各一紙為證，
      然被上訴人已否認曾收受過上訴人交付之應聘書，其與上訴人間之勞動契約，
      並未曾約定一年一聘，且依上訴人提出之應聘書上，於應聘人欄下所書寫之姓
      名為「陳宋瓊圓」，與被上訴人姓名「乙○○○」不符，且與被上訴人提出之
      勞資爭議協調紀錄上被上訴人本人之簽名顯然不同，是被上訴人是否曾收受上
      訴人之聘書，顯然有疑更且上訴人僅能提出被上訴人八十四年八月一日至八十
      五年七月三十一日之應聘書回執，並未能提出其餘年度之應聘書，難認上訴人
      與被上訴人間之勞動契約係屬一年一聘之定期契約。縱認係定期契約，然被上
      訴人連續在上訴人幼稚園擔任廚師之工作，並未間斷，為上訴人所不否認，揆
      之上開說明，則被上訴人於上訴人幼稚園內之工作年資亦應自最初受雇時起算
      。
  ７．綜上，上訴人既係以勞基法第十一條第四款「業務性質變更，有減少勞工之必
      要，又無適當工作可供安置時」為由，終止與被上訴人間之勞動契約，則被上
      訴人依勞基法第十七條規定，請求上訴人給付資遣費，即非無據。
（二）被上訴人得請求之資遣費金額：
  １．按「勞工工作年資自受雇之日起算，適用本法前之工作年資，其資遣費依當時
      應適用之法令規定計算，當時無法令可資適用者，依各該事業單位自訂之規定
      或勞雇雙方之協商計算之。」勞基法第八十四條之二定有明文。
  ２．又依行政院勞委會八十七年十二月三十一日台勞動一字第０五九六０四號函
      釋，除其所列舉之不適用之事業或工作者外，其餘一切勞雇關係，自即日起適
      用勞基法，未完成財團法人登記之私立幼稚園既非在排除適用之列，自應自八
      十七年十二月三十一日起適用勞基法，另勞基法第三條及其施行細則第三條規
      定適用勞基法之事業，其認定依中華民國行業標準分類規定之場所單位之主要
      經濟活動為其分類標準（參照行政院勞工委員會七十五年十一月二十二日台內
      勞字第四五０六九三號函），換言之，是以整體場所單位之經濟活動斷定其是
      否屬於應適用勞基法之事業，除有明文將該場所單位內之工作人員排除外，要
      無將其割裂適用之理，而非財團法人之私立幼稚園等教師職員，甚或廚工、司
      機，均屬於在該幼稚園內工作而整體對外為經濟活動，自應一體適用勞基法，
      上開行政院勞工委員會函，就未完成財團法人登記之幼稚園中，既未有明文排
      除不適用之工作者，自係包括所有在非財團法人私立幼稚園任職之教師、職員
      ，甚或廚工在內，而台南市私立武聖幼稚園未成立董事會，係以上訴人丙○個
      人名譽創辦等情，業經原審向台南市政府函詢屬實，有該府九十一年九月二日
      南市特教字第０九一０二三三０一二０號函，及所附私立武聖幼稚園立案表冊
      一本在卷可稽，足認私立武聖幼稚園係未完成財團法人登記之非財團法人私立
      幼稚園，而被上訴人既係於上開幼稚園內擔任廚房工作之職員，自應與其他教
      師、職員一體，自八十七年十二月三十一日起始有勞基法之適用，被上訴人主
      張其於上訴人幼稚園所擔任者並非教員，而係廚工，每日以勞力操作瓦斯爐、
      鍋爐、刀鏟等動力機械，且上訴人自七十九年六月十四日即為被上訴人投保勞
      工保險，而認被上訴人應非與非財團法人私立幼稚園教師自八十七年十二月三
      十一日起適用勞基法云云，尚有誤會。至上開行政院勞工委員會八十七年十二
      月三十一日台勞動一字第０五九六０四號函，係公告自即日起適用勞基法，
      換言之，即以其公告之八十七年十二月三十一日當日起，即有勞基法之適用，
      上訴人於原審提出事業單位適用勞基法時間表，誤認非財團法人私立幼稚園應
      自八十八年一月一日起始有勞基法之適用云云，亦有誤會。
  ３．再按所謂工廠，當係指具有發動之機器，並以從事製造、加工、修理、解體之
      場所，始足當之，二者缺一不可。又台灣省工廠工人退休規則所稱之工廠工人
      ，依該規則第三條規定係指工廠法施行細則所稱之工廠及工人而言，又工廠法
      第一條明定：「凡用發動機器之工廠均適用本法」，而工廠法施行細則第二條
      則規定：「本法第一條所稱發動機器係指凡能藉能量變化從事工作或轉換工作
      形態之機械構造。所稱工廠係指凡僱用工人從事製造、加工、修理、解體等作
      業場所或事業場所」，是台灣省工廠工人退休規則所稱之工廠自係指以發動機
      器，並僱用工人從事製造、加工、修理、解體之場所，始足當之（最高法院七
      十六年台上字第二○六三號、七十四年台上字第一七二號判決意旨參照）。至
      於司法院大法官會議第二二六號解釋，乃認定工廠法施行細則第三條及台灣省
      工廠工人退休規則第三條所稱之工人，亦包括受雇主僱用而於工廠之作業場所
      及事業場所從事工作而獲致只資之事務性工人在內；若非在工廠法所稱之工廠
      工作即無該解釋之適用。
  ４．被上訴人所任職之私立武聖幼稚園，既非具有發動之機器，並以從事製造、加
      工、修理、解體之場所，自非工廠法所稱之「工廠」，從而在其內擔任廚師工
      作之被上訴人，不論其是否於上訴人幼稚園擔任廚工，每日以勞力操作瓦斯爐
      、鍋爐、刀鏟等物，或上訴人是否自七十九年六月十四日即為被上訴人投保勞
      工保險，均不足認其為工廠法、工廠法施行細則，或台灣省工廠工人退休規則
      所稱之工廠工人，從而被上訴人主張上訴人應有「廠礦工人受雇解雇辦法」之
      適用云云，即不足採。
  ５．又上訴人已否認其與被上訴人間之勞動契約，曾就資遣費之給付有所規定，並
      提出武聖幼稚園員工手冊節本一份為證，兩造就資遣費之給付亦協商不成，此
      外，被上訴人又查無其他法令規定，可據以請求將八十七年十二月三十日以前
      於上訴人幼稚園任職之年資計入資遣費之計算，揆之前揭勞基法第八十四條之
      二規定，被上訴人請求將其於八十七年十二月三十日前在上訴人幼稚園工作之
      年資併計入資遣費之計算，即屬無據。
  ６．末查被上訴人離職前六個月所得工資分別為二萬一千五百十八元（九十年十一
      月）、二萬一千八百零二元（九十年十二月）、二萬一千五百十八元（九十一
      年一月）、一萬九千三百十四元（九十一年二月）、二萬一千五百十八元（九
      十一年三月）、二萬二千八百七十八元（九十一年四月），合計為十二萬八千
      五百四十八元等情，有被上訴人提出之存摺影本五紙附卷可稽，核與上訴人提
      出之被上訴人離職前六個月份之工資所得相符，上訴人對此亦不爭執，自堪信
      為真實，而工資，依勞基法第二條第三款規定，包括工資、薪金、及按計時、
      計日、計月、計件以現金或實物等方式給付之獎金、津貼及其他任何名義之經
      常性給與，依上訴人所提被上訴人離職前六個月之薪資明細表所載，其中所載
      績效獎金中之職務獎金，若被上訴人未曾違反幼稚園規定，或請假、休假即給
      予，代職獎金係因被上訴人每日須代上訴人幼稚園購置蔬菜而給付，全勤獎金
      則視被上訴人該月有無全勤而給付，被上訴人於九十一年一月份之加班費，則
      係因上訴人幼稚園辦活動，被上訴人前往幫忙，而半日加班費給付，衡其給付
      之原因，顯均係因上訴人從事勞務所為經常性之給與，自屬工資之一部份，上
      訴人辯稱被上訴人所得之薪資中，績效獎金不能列入計算平均工資云云，尚嫌
      無據，是被上訴人於離職前六個月之平均工資為二萬一千四百二十五元（１２
      ８５４８÷６＝２１４２５，不足一元部分，四捨五入），而被上訴人自八十
      七年十二月三十一日適用勞基法起至九十一年四月三十日遭上訴人終止勞動契
      約止，此期間之工作年資為三年四個月又一日，依勞基法第十七條規定，以每
      滿一年應發給相當一個月平均工資，剩餘月數以比例計給之，未滿一個月者，
      以一個月計算之資遣費，被上訴人此部分得請求之資遣費為七萬三千二百零二
      元（２１４２５×３又十二分之五＝７３２０２，不足一元部分，四捨五入）
      。
四、矧查；上訴人於支付上開六萬六千元時，雖自陳係為感謝被上訴人在其幼稚園工
    作多年之辛勞，基於兩造情誼所為之贈與，並非以該筆款項係資遣費之意思而給
    付，惟上訴人至訴訟後，已改稱該筆款項，即係以上訴人適用勞基法後之年資三
    年四個月計算之資遣費，依常情，茍非兩造間有多年雇僱關係，則上訴人當無無
    故支付六萬六千元之理，顯見該六萬六千元係基於被上訴人服務期間給予之金錢
    ，應與資遣費性質相當，雖然上訴人原稱係慰問金，應係就資遣費之多寡爭執之
    時而使用之給與名稱，實質仍為資遣費，因之，上訴人上訴主張；「縱認上訴人
    應負給付資遣費義務，惟上訴人匯入被上訴人帳戶之六萬六千元係相當於資遣費
    之費用。查上訴人固於九十一年五月三日曾匯入被上訴人帳戶新台幣六萬六千元
    ，惟此乃因上訴人主動離職，復於四月底離職後未向被上訴人請求費用，上訴人
    雖自認無給付資遣費義務，惟念及被上訴人數年辛勞，願主動支付款項充當雇主
    給付之資遣費用，詎料被上訴人嗣後仍行主張並訴諸法院及調解單位，則兩造已
    殆無情誼可言，則上訴人豈願贈與被上訴人此等款項？易言之，上訴人所交付之
    款項，實為拷有條件之給付，如被上訴人無視前情，執意提出訴訟，則上訴人所
    給付之此等款項自非贈與，僅得視為資遣費之預先給付，縱法院認上訴人應負資
    遣費之給付之責，對於此等預先給付之款項，上訴人自得主張扣抵」等語，揆諸
    上開「依常情，茍非兩造間有多年雇僱關係，則上訴人當無無故支付六萬六千元
    ，顯見該六萬六千元係基於被上訴人服務期間給予之金錢，應與資遣費性質相當
    ，雖然上訴人原稱係慰問金，應係就資遣費之多寡爭執之時而使用之給與名稱，
    實質仍為資遣費」事實之認定，並無不合，因之，上訴人抗辯上開六萬六千元應
    與被上訴人請求資遣費金額相互抵銷者，即為有理由。
五、綜上所述，被上訴人本於勞動基準法之給付資遣費法律關係，固得請求上訴人給
    付七萬三千二百零二元，及自原審起訴狀送達之翌日起即九十一年六月四日起至
    清償日止，按週年利率百分之五計算之利息，惟因上訴人主張已預付六萬六千元
    應為扣抵，是則，被上訴人之請求於七千二百零二元及自原審起訴狀送達之翌日
    起即九十一年六月四日起至清償日止，按週年利率百分之五計算之利息，範圍為
    有理由，應予准許。逾此所為請求，為無理由，應予駁回。原審就超過上開應准
    許部分，為上訴人敗訴之判決，並為假執行之宣告，自有未洽。上訴意旨就此部
    分指摘原判決不當，求予廢棄改判，為有理由。至於上開應准許部分，原審判命
    上訴人給付，並為假執行之宣告，核無違誤，上訴意旨，就此部分，仍執陳詞，
    指摘原判決不當，求予廢棄，為無理由，應駁回其上訴。
六、據上論結，本件上訴為一部有理由，一部無理由，依民事訴訟法第四百三十六條
    之一第三項、第四百六十三條、第四百五十條、第四百四十九條第一項、第三百
    八十五條第一項前段、第七十九條但書，判決如主文。
中      華      民      國    九十二    年      六      月      十      日
                             臺灣臺南地方法院民事第一庭
~B審判長法  官  李文賢
~B      法  官  王國忠
~B      法  官  何清池
右正本證明與原本無異
本判決不得上訴
中      華      民      國    九十二    年      六      月      十一    日
~B  法院書記官  謝國欽


司法院資訊處製作；財團法人民間司法改革基金會備份。
